臺灣花蓮地方法院刑事判決
110年度花易字第17號
聲  請  人  臺灣花蓮地方檢察署檢察官
被      告  吳國權


上列被告因竊佔案件，經檢察官聲請簡易判決處刑（110年度偵
字第1885號），本院認不宜逕以簡易判決處刑（110年度花簡字
第189號），改依通常程序審理，又被告於本院準備程序中就被
訴事實為有罪之陳述，經本院合議庭裁定由受命法官獨任行簡式
審判程序審理，並判決如下：
    主  文
吳國權犯竊佔罪，處有期徒刑肆月，如易科罰金，以新臺幣壹仟
元折算壹日。
    事  實
一、吳國權知悉坐落在花蓮縣○○鄉○○段000000000地號土地（下
    稱0000-0號土地）非自己所有，未經該筆土地所有權人許建
    旺同意，亦無任何合法權源，竟意圖為自己不法之利益，基
    於竊佔之犯意，擅自於0000-0號土地上，自民國107年6、7
    月間某日起至108年10月間，分散種植香蕉樹5棵、甘蔗3至4
    棵，竊佔許建旺之0000-0號土地面積約8平方公尺（每棵作
    物佔用範圍以1平方公尺計，共計約8平方公尺），以此方式
    竊佔該部分0000-0號土地。嗣經許建旺之胞兄許建昌發現並
    勸阻無效後，報警處理而查獲。
二、案經花蓮縣警察局吉安分局報告臺灣花蓮地方檢察署（下稱
    花蓮地檢署）檢察官偵查後聲請簡易判決處刑。
    理  由
一、被告吳國權所犯者為死刑、無期徒刑、最輕本刑為3年以上
    有期徒刑以外之罪，其於本院準備程序進行中就被訴事實為
    有罪之陳述，經告知簡式審判程序之旨，並聽取檢察官及被
    告之意見後，本院合議庭依刑事訴訟法第273條之1第1項之
    規定，裁定由受命法官獨任進行簡式審判程序，依刑事訴訟
    法第273條之2、同法第159條第2項之規定，簡式審判程序不
    適用傳聞法則有關限制證據能力之相關規定。
二、上開事實，業據被告於偵查、向本院具狀及於本院準備程序
    及審理時坦承不諱（見花蓮地檢署110年度偵字第1885號卷
    ，下稱偵卷，第36頁、見本院卷第51頁、第72至73頁、第83
    頁），業經證人即告訴人許建旺於警詢及偵訊中指證歷歷（
    見吉警偵字第1100007440號卷，下稱警卷，第17至19頁、偵
    卷第35至37頁），核與證人許建昌於警詢及偵訊之證述相同
    （見警卷第21至23頁、偵卷第35至37頁），並有土地所有權
    狀、花蓮縣花蓮地政事務所110年9月2日花地所資字第11000
    08584號函所附0000-0號土地登記公務用謄本及地籍異動索
    引（見警卷第25頁、本院卷第27至36頁）、現場照片（見警
    卷第37至43頁、偵卷第39至41頁）等資料在卷可稽，足認被
    告上開任意性自白與事實相符，當可採信。綜上，本案事證
    明確，被告犯行足堪認定，應依法論科。
三、論罪科刑
  ㈠按行為後法律有變更者，適用行為時之法律。但行為後之法
    律有利於行為人者，適用最有利於行為人之法律，刑法第2
    條第1項定有明文。查被告行為後，刑法第320條第2項之竊
    佔罪業於108年5月29日經總統公布修正，並自同年月31日施
    行，修正前刑法第320條第1、2項規定：「意圖為自己或第
    三人不法之所有，而竊取他人之動產者，為竊盜罪，處5年
    以下有期徒刑、拘役或5百元以下罰金。意圖為自己或第三
    人不法之利益，而竊佔他人之不動產者，依前項之規定處斷
    。」，而修正後刑法第320條第1項則規定：「意圖為自己或
    第三人不法之所有，而竊取他人之動產者，為竊盜罪，處5
    年以下有期徒刑、拘役或50萬元以下罰金。」，該條第2項
    並未變動，經比較新舊法之結果，修正後刑法第320條規定
    未更動竊佔罪之構成要件及得科處之法定刑種，僅將得科或
    併科之罰金刑上限提高為新臺幣50萬元，是行為後之法律並
    未較有利於被告，依刑法第2條第1項前段規定，本案應適用
    被告行為時即修正前刑法第320條第2項之規定。
　㈡次按所謂竊佔，係指未經所有人或具正當權源之持有人（如
    合法承租、使用借貸或設定地上權而持有）之同意，以己力
    排除、破壞原由他人所持有之不動產，妨害所有人或持有人
    對不動產使用、支配之可能性，進而建立自己或為第三人之
    新的使用、持有支配關係，倘未經取得具正當權源之人同意
    使用、支配不動產，尚不得逕為使用、支配。復按被害人之
    承諾或同意，係被害人基於法益主體之自主地位，經其衡量
    、決策後，基於自主決定，處分其受刑法規範所保護法益，
    從而產生排除刑事不法之效力。而被害人此項法益處分之意
    思存否，應決之於法益侵害結果發生前，行為人是否已得同
    意為判斷時點，因此，倘已發生法益侵害結果，縱被害人對
    行為人之法定犯行所致侵害予以追認、寬宥，或當事人間達
    成和解，均與是否被害人是否有法益處分意思無涉。又單純
    沉默僅在事前當事人間之約定或法律明文擬制規定（民法第
    80條第2項、第170條第2項），始得例外評價該狀態具有客
    觀行為意志，否則單純沉默並無影響、改變當事人間權益狀
    態之法律上重要性可言。以故，倘被害人依行為當時之情況
    ，由客觀第三人之角度，未能從其外在舉止、行動或言詞表
    示，確認被害人已有該處分法益意思之主觀內在意向，或已
    將其主觀意向表達於外，自難認被害人不為任何表示之單純
    沉默，已產生排除不法之效力。查被告自107年6、7月間，
    未經告訴人同意，即擅自在0000-0號土地栽種上開作物，並
    以此方式使用、支配該土地，僭越且排除告訴人持有、支配
    之可能性，從而建立自己之持有支配關係，依上開說明，應
    認被告上開栽植使用土地之行為乃竊佔無訛。縱告訴人事隔
    良久始知悉上情，客觀上尚難認其於被告上開始使用、支配
    期間，有何默許、容認等外在舉止，足以認告訴人已處分其
    法益並同意被告使用，尚難僅憑告訴人之單純沉默，即認已
    取得告訴人之同意。又被告與告訴人固於偵查程序中曾就本
    案進行協調，有協調書在卷可參（見偵卷第20頁），然竊佔
    罪乃狀態犯，當行為人於犯罪既遂後，構成要件結果即已實
    現，嗣後繼續佔用，僅法益侵害狀態之持續，從而縱被告與
    告訴人間事後達成和解，亦對先前是否有竊佔行為及結果，
    不生影響，附此說明。
　㈢故核被告所為，係犯修正前刑法第320條第2項之竊佔罪。
  ㈣量刑審酌之理由：
　⒈按刑法第57條規定，科刑時應以行為人之責任為基礎，並審
    酌第57條所列10款及一切情狀，以為量定刑罰之標準。上述
    規定，既以行為責任為刑罰量定之基礎，是法院於量刑時，
    自應區分出之犯罪情狀（行為相關事由）、一般情狀（行為
    人相關或其他刑事政策事由），以為量刑判斷（最高法院10
    8年度台上字第2036號、第4039號、110年度台上字第3266號
    判決均同此區分基準）。前者如犯罪動機、目的、犯罪時之
    所受之刺激、犯罪之手段、犯罪所生之危險或損害、違反義
    務之程度等量刑因子，藉此等與不法、罪責關聯之事項，以
    形構、確認結果非價程度、行為非價程度及罪責之整體形象
    ，資為行為人之責任刑量定的主要依據；後者，如犯罪行為
    人之生活狀況、品行、智識程度或犯罪後之態度，以及犯罪
    行為人是否與被害人達成和解等修復性司法或社會復歸可能
    性等其他刑事政策上之考量，為調節所可能科處刑罰之科處
    ，藉以盡力謀求行為人所應受之刑罰，係本於罪責原則所由
    生，並使刑罰得以受之節制，同時藉由行為人屬性或政策考
    量之量刑因子，決定是否發揮對責任刑之減輕作用，或認不
    予減輕，以求罪刑相當。
　⒉經查：
  ⑴審酌被告於107年6、7月，未取得告訴人之同意，逕以0000-0
    號土地係空地，擅自佔用而栽植作物，造成告訴人之財產法
    益侵害，且參之被告自陳：當初告訴人之兄許建昌知道我種
    的，也知道這件事很久了，隔壁鄰居轉達有跟許建昌稱反正
    空地沒在使用就給我使用等語（見本院卷第44頁），顯見被
    告未遑詳究，即擅自使用他人不動產，缺乏尊重他人財產權
    之觀念。衡以被告於警詢中自承其栽種至108年10月間，對
    法益侵害狀態之延續期間非短，足認犯罪所生危害及損害並
    非輕微，所為應予非難。
　⑵除上開犯罪情狀，被告事後固坦承犯行，然被告為求息事寧
    人，轉託民意代表安排與告訴人協調、和解，業據被告陳明
    在卷（見本院卷第72頁），該民意代表之辦事處職員，竟向
    本院職員索取告訴人之個人聯繫資料，並對本院職員稱找院
    長等詞以為恫嚇，藉以索取上開資料，有本院公務電話紀錄
    在卷可查（見本院卷第49頁），被告身居村長公職（見本院
    卷第84頁），理應知悉公務員應遵行法定程序處理公共事務
    及行使法定職務權限企圖，其以上開方式干涉本院司法判斷
    及職權行使，縱被告於本院坦承犯行，審酌上情，難認其犯
    後之舉措有何可取之處，可徵其犯後態度著實不佳，本院自
    無從單憑被告坦承犯行即為有利於被告之量刑判斷。
　⑶被告於本次犯行前，並無相關經法院判刑之前案執行紀錄，
    有臺灣高等法院被告前案紀錄表在卷可參（見本院卷第15至
    16頁），此部分得為被告量刑上有利之審酌依據。然被告雖
    有意調解，告訴人亦表明無意再與被告和解（見本院卷第84
    頁），且被告以上開舉措希冀與告訴人協調、和解，無異於
    給予告訴人心理制約及壓力，從修復式司法觀點加以評價，
    實無助於關係修復，審酌上情，本案尚無從依修復式司法之
    政策考量，認定有量處較輕之刑之量刑因子存在。
　⑷併考量被告自述官校畢業之智識程度、從事自由業及吉安鄉
    慶豐村村長、已婚、無人需扶養、家中經濟狀況勉持等家庭
    、經濟生活狀況（見本院卷第84頁）等行為人及相關一般情
    狀，併參以告訴人請本院依法處理之意見（見本院卷第72頁
    ）及被告當庭與告訴人道歉之舉動（見本院卷第81頁），依
    罪刑相當原則，量處如主文之刑，並諭知易科罰金之折算標
    準。
據上論斷，應依刑事訴訟法第452條、第273條之1、第299條第1
項前段，刑法第2條第1項前段、第41條第1項前段，修正前刑法
第320條第2項，刑法施行法第1條之1第1項、第2項前段，判決如
主文。
本案經檢察官陳宗賢提起公訴，檢察官羅美秀到庭執行職務。
中　　華　　民　　國　　110 　年　　11　　月　　17　　日
　　　　　　　　　刑事第三庭    法　官　林育賢
以上正本證明與原本無異。
如不服本判決應於收受送達後20日內向本院提出上訴書狀，並應
敘述具體理由。其未敘述上訴理由者，應於上訴期間屆滿後20日
內向本院補提理由書(均須按他造當事人之人數附繕本)「切勿逕
送上級法院」。告訴人或被害人如對於本判決不服者，應具備理
由請求檢察官上訴，其上訴期間之計算係以檢察官收受判決正本
之日期為準。因疫情而遲誤不變期間，得向法院聲請回復原狀。
中　　華　　民　　國　　110 　年　　11　　月　　18　　日

                                書記官  鄭慧婷

附錄本案論罪科刑法條：
修正前刑法第320條
意圖為自己或第三人不法之所有，而竊取他人之動產者，為竊盜
罪，處5年以下有期徒刑、拘役或5百元以下罰金。
意圖為自己或第三人不法之利益，而竊佔他人之不動產者，依前
項之規定處斷。